臺灣屏東地方法院刑事判決　　　　　　　　　　　　　　九十年度訴字第八五八號
　　公　訴　人　臺灣屏東地方法院檢察署檢察官
　　被　　　告　甲○○
　　指定辯護人　本院公設辯護人　辛○○
右列被告因偽造有價證券案件，經檢察官提起公訴（八十九年度偵緝字第一０九號）
，本院判決如左：
     主  文
甲○○連續意圖供行使之用，而偽造有價證券，處有期徒刑壹年拾月。緩刑伍年。
偽造如附表二所示之本票及偽造之「洪淑如」「陳錦蘭」「張曉雲」印章各壹枚，均
沒收。
     事  實
一、(一)甲○○於民國（下同）八十四年五月五日，在屏東縣潮州鎮○○路五十四號，
      召集民間互助會，自任會首，共計三十三會（含會首），每會新台幣（下同）
      一萬元，採外標制（即活會會員固定支付一萬元會款，死會會員則視其標得當
      次標息多少，繳交一萬元外加標息後之數額，會首亦須交付會款），期間自八
      十四年五月五日起至八十七年一月五日，嗣延長至八十七年十月五日止。甲○○竟意圖為自己不法之所有，基於詐欺取財、偽造文書之概括犯意，利用會員
      間彼此不熟識之機會，虛列「陳錦蘭」、「張曉雲」為互助會會員，而於附表
      所示時間，偽造如附表一所示之署押及競標利息（即標金）於標單上，持以行
      使於出席之活會會員，並各標得該次會款，足以生損害於洪淑如、陳錦蘭、張
      曉雲及各該活會會員。
    (二)甲○○又為取信於活會會員，竟未經洪淑如、陳錦蘭、張曉雲之同意，連續於
      不詳時間、在上開屏東縣潮州鎮○○路五十四號處，基於意圖供行使之用之偽
      造有價證券概括犯意，委由不知情之第三人偽刻「洪淑如」「陳錦蘭」「張曉
      雲」印章各一枚及偽造「洪淑如」「陳錦蘭」「張曉雲」署押，接續蓋用及簽
      發如附表二所示之本票，並持以向活會會員行使以供擔保，致丁○○（即陳桂
      蟾）等活會會員陷於錯誤而如數交付會款，足以生損害於各該活會會員。
    嗣於八十五年九月五日甲○○宣告止會時，丁○○持上開本票催討時始悉上情。
二、案經丁○○（即陳桂蟾）訴請台灣屏東地方法院檢察署檢察官偵查起訴。
    理  由
一、右揭犯罪事實，業據被告甲○○於本院審理中坦承不諱，核與告訴人之指述大致
    相符，並據證人洪淑如、戊○○、庚○○、己○○及丙○○等人證述屬實，復有
    會員名單、被告偽造之本票及本院民事裁定數張可資佐證，足徵被告之自白與事
    實相符，堪予採信。本件事證已臻明確，被告犯行洵堪認定，應依法論科。
二、(一)按民間互助會持以競標之標單，就其內容所載署押及金額本身言，原無何一定
      之意思表示，只因在民間標會之習慣上，足為表示其一定用意之證明，而屬刑
      法第二百二十條所謂以文書論之私文書。被告在標單上偽簽洪淑如、陳錦蘭、
      張曉雲之名義及填寫標金，並持以行使，足生損害於被偽造會員及其他活會會
      員，係犯刑法第二百十六條、第二百十條、第二百二十條之行使偽造準私文書
      罪。
    (二)被告意圖供行使之用，而偽造洪淑如、陳錦蘭、張曉雲名義之本票，持以供擔
      保而向各該活會會員詐得會款之行為，係犯刑法第二百零一條第一項之偽造有
      價證券罪及第三百三十九條第一項之詐欺取財罪。
    (三)被告利用姓名年籍不詳且不知情之友人偽造洪淑如、陳錦蘭、張曉雲之署押及
      印文於本票上，並利用其他不知情之人偽刻印章，為間接正犯。
    (四)被告偽造印章為偽造有價證券之階段行為，其偽造署押及印文於本票上之行為
      為偽造有價證券之部分行為，其行使偽造有價證券之輕度行為為偽造有價證券
      之重度行為所吸收，均不另論罪。又被告偽造署押及印文於標單上之行為，為
      偽造準私文書之部分行為，其偽造準私文書之低度行為為行使偽造準私文書之
      高度行為所吸收，亦不另論罪。
    (五)被告以一詐欺及偽造準私文書行為，同時向多數活會會員行使並騙取會款，而
      觸犯數個相同之行使偽造準私文書及詐欺罪名，為同種想像競合，應依刑法第
      五十五條之規定，從一重處斷。
    (六)被告先後行使偽造準私文書、詐欺取財、偽造有價證券犯行，分別時緊接、手
      法相同，所犯復為構成要件相同之罪名，顯均係基於概括之犯意反覆為之，均
      為連續犯，應依刑法第五十六條之規定，各以一罪論，並均加重其刑。
    (七)被告所犯上開連續行使偽造準私文書罪、詐欺取財罪及偽造有價證券罪間，有
      方法結果之牽連關係，應依刑法第五十五條之規定，從一重之連續偽造有價證
      券罪處斷。
    (八)又刑法偽造有價證券之法定刑為三年以上十年以下之有期徒刑，刑責不可謂輕
      ，然查被告因法律常識不足，未予深思法律後果之嚴重性，又其偽造本票原意
      僅在擔保其應支付會款之債務，尚未嚴重危害市場交易機制或社會經濟秩序，
      其犯罪情狀在客觀上足以引起一般之同情，法重情輕，若處以法定最低刑度，
      猶嫌過重，爰依刑法第五十九條之規定減輕其刑。
    (九)爰審酌被告犯罪之動機、目的、手段、詐得金額、犯罪情節，迄今未與被害人
      達成和解，犯後態度等一切情狀，量處如主文所示之刑。
    (十)查被告前未曾受有期徒刑以上刑之宣告，有臺灣高等法院被告全國前案紀錄表
      乙份附卷足按，因一時失慮，致罹刑章，事後已坦承犯行，深具悔意，經本次
      偵查、起訴並到庭接受審判後，當應知所警惕，信無再犯之虞，本院並認對被
      告所處之刑，以暫不執行為適當，爰併諭知緩刑五年，用啟自新。
三、被告冒用「洪淑如」、「陳錦蘭」、「張曉雲」名義偽造之標單，因時隔多年，
    顯已滅失，為免執行困難，爰不予宣告沒收。另被告所偽造如附表二所示之本票
    ，不問屬於犯人與否，應依刑法第二百零五條之規定宣告沒收；其上之署押及印
    文，為偽造之本票之一部分，不另宣告沒收。另被告偽刻「洪淑如」、「陳錦蘭
    」、「張曉雲」之印章各一枚，並無證據證明業已滅失，爰依刑法第二百十九條
    之規定併予宣告沒收。
四、(一)公訴意旨另以：被告甲○○承前之概括犯意，未經庚○○、戊○○、乙○○○
      同意，先後於八十五年三月五日前後（庚○○部分）、八十四年八月五日前後
      （戊○○部分）、八十四年九月五日前後（乙○○○部分），分別在不詳地點
      ，以不詳方式，偽造蔡淑真、戊○○、乙○○○之署押，並記載不詳標金於標
      單上，而持以行使投標各一次，並各標得該次會款，足以生損害於庚○○、戊○○、乙○○○，並使活會會員陷於錯誤而如數交付會款，且於得標後，意圖
      供行使之用，在未徵得庚○○、戊○○、乙○○○之同意下，先後於不詳時、
      地，利用不知情之人，偽刻「庚○○」、「戊○○」、「乙○○○」之印章各
      一枚，分別蓋用於如附表所示之本票上，以偽造該等本票（張數按活會人數）
      ，執以向活會會員訛稱係庚○○、戊○○、乙○○○得標並收取會款，致活會
      會員陷於錯誤而交付會款，足以生損害於各該活會會員，因認被告上開各行為
      ，尚涉有刑法第二百二十條、第二百十條、第二百十六條之行使偽造私文書、
      第二百零一條第一項之偽造有價證券及第三百三十九條第一項之詐欺等罪嫌。
  (二)按犯罪事實應依證據認定之，無證據不得推定其犯罪事實。又不能證明被告犯
      罪者，應諭知無罪之判決，刑事訴訟法第一百五十四條、第三百零一條第一項
      分別定有明文。次按事實之認定，應憑證據，如未能發現相當證據，或證據不
      足以證明，自不能以推測或擬制之方法，為裁判基礎。另認定犯罪事實所憑之
      證據，雖不以直接證據為限，間接證據亦包括在內，然而無論直接或間接證據
      ，其為訴訟上之證明，須於通常一般之人不致有所懷疑，而得確信其為真實之
      程度者，始得據為有罪之認定，倘其證明尚未達到此一程度，而有合理之懷疑
      存在時，即無從為有罪之認定，最高法院分別著四十年台上字第八十六號、七
      十六年台上字第四九八六號判例可資參照。
    (三)經查：
      1.庚○○部分：訊據被告甲○○堅詞否認此部分犯行，辯稱：伊把庚○○的會
        吃下來，但本票是庚○○開的，伊是跟她換票等語，與證人庚○○所述：其
        原來是活會，因被告的會標得太高，其就沒有跟了，票是其自己開的，有跟
        被告換票，被告沒有冒其名義開票等語，互核相符，是證人庚○○既因無力
        繳納會款而退會，其活會會員資格由擔任會首之被告承受，則庚○○交付會
        款義務亦由被告負擔亦明，是被告日後於八十五年三月五日以「庚○○」名
        義用四千六百元標金載於標單，參與競標而得標之舉，應屬庚○○於退會時
        與被告之授權協議範圍，故被告逕以「庚○○」名義標會之舉，自非未獲授
        權之冒標及詐取會款行為（參見最高法院九十年台上字第六三四０號判決）
        。又證人庚○○既已澄清本票部分係其自己所簽發，是尚無證據證明被告有
        何偽造有價證券之行為，被告此部分犯行即與偽造有價證券罪無涉。
      2.戊○○部分：訊據被告固不否認有以戊○○名義填寫標單、標金及簽發本票
        之行為，惟堅詞否認涉有上開犯行，辯稱：戊○○同意伊用她的名字標會，
        伊用她名字標時她就知道了等語，核與證人戊○○於偵查中證稱：當初被告
        用其名字入會時有告知，其說被告可以把會標走，其確實有借名字給被告，
        被告開本票也有經過其同意等語（參見偵卷第二十五頁反面、第二十六頁）
        ；證人戊○○既於事前同意被告使用其名義標會及簽發本票，亦即被告已獲
        得戊○○授權使用其之名義，則被告前開行為，尚與行使偽造文書、詐欺及
        偽造有價證券之構成要件有間。
      3.乙○○○部分：訊據被告堅詞否認此部分犯行，辯稱：是乙○○○自己來標
        會，票是她自己開的，會款都交給她了等語（參見本院九十一年二月二十日
        訊問筆錄）。經訊之證人己○○證稱確有乙○○○此人，乙○○○應有參加
        此會，標會時她應該住在三林路或四維路，足見確有乙○○○此人而非被告
        憑空捏造。而經檢察官於偵查中及本院審理時多次按址傳喚乙○○○，其均
        未出面指控被告有何冒標及偽造本票犯行，則被告是否確有前開犯行，致生
        損害於乙○○○，尚非無疑。又本院當庭命被告書寫以「乙○○○」名義簽
        發本票上之文字（參見本院九十一年六月二十六日訊問筆錄），經與該「乙○○○」名義本票上之筆跡核對結果，其字體之氣韻神態、運筆轉折均可以
        肉眼觀察比對得知有所不同，其中如「仟」字右端一撇之方向、「黃」字收
        尾筆劃、「華」字之起始筆勢，均與該本票上之書寫方式不同，尚難認定該
        等本票係被告所偽造。參以被告既已坦白承認其冒用洪淑如、陳錦蘭、張曉
        雲名義標會及偽造有價證券之犯行，若其果有以乙○○○名義冒標及偽造本
        票情事，其犯罪時間接近，手法亦相同，被告自會一併承認，焉有僅承認部
        分犯行而獨就乙○○○部分犯行否認之理？是被告所辯係乙○○○親自標得
        會款並簽發本票乙節，堪予採信。
      (四)綜上所述，被告關於冒用「庚○○」、「戊○○」、「乙○○○」名義冒標
        、偽造本票及詐欺部分之罪嫌尚有不足。此外，本院復查無其他積極證據足
        認被告有何公訴人所指之犯行，其此部分犯罪即屬不能證明，原應為無罪之
        諭知，然公訴人認此部分犯行與前開論罪科刑部分有連續犯之裁判上一罪關
        係，爰不另為無罪之諭知。
據上論斷，應依刑事訴訟法第二百九十九條第一項前段，刑法第五十六條、第二百零
一條第一項、第二百十六條、第二百十條、第二百二十條第一項、第三百三十九條第
一項、第五十五條、第二百零五條、第二百十九條、第五十九條、第七十四條第一款
，罰金罰鍰提高標準條例第一條前段，判決如主文。
本案經檢察官薛水生到庭執行職務。
中      華      民      國    九十一    年      七      月    二十九    日
                                    台灣屏東地方法院刑事第一庭
                                        審判長  法  官  潘正屏
                                                法  官  林世民
                                                法  官  楊中琪
右正本證明與原本無異。
如不服本判決應於收受本判決送達後十日內向本院提出上訴書狀，其未敘述上訴理由
者，並得於提起上訴後十日內向本院補提理由書狀（均須按他造當事人之人數附繕本
 ）「切勿逕送上級法院」
                                                書記官   謝博興
中    華    民    國     九十一      年      八      月       一      日
附錄本判決論罪科刑法條：刑法第二百零一條第一項
中華民國刑法第二百零一條
意圖供行使之用，而偽造、變造公債票、公司股票或其他有價證券者，處
三年以上十年以下有期徒刑，得併科三千元以下罰金。
行使偽造、變造之公債票、公司股票或其他有價證券，或意圖供行使之用
，而收集或交付於人者，處一年以上七年以下有期徒刑，得併科三千元以
下罰金。
附表一：
編號     冒標時間         被冒標人     競標利息           詐得款項
                       （偽造之署押）（冒標標金）[（會款）x（總會數-死會人
      數-被冒標之活會人數）]
 一   八十五年七月五日     洪淑如    4850元       10000x(33-15)=180000
      （第十五會）
 二   八十四年七月五日     陳錦蘭    2600元       10000x(33-3-2)=280000
      （第三會）
 三   八十四年十月五日     張曉雲    3500元       10000x(33-6-1)=260000
      （第六會）
                                      合計詐欺金額：新台幣720000元
附表二：
 編號    發票人       發票日           面額（新台幣）     張數
 一      洪淑如    八十五年七月五日      14850元         十八張
 二      陳錦蘭    八十四年七月五日      12600元         三十張
 三      張曉雲    八十四年十月五日      13500元         二十七張
